【裁判字號】    95,上訴,1887
【裁判日期】    951219
【裁判案由】    偽造有價證券等
【裁判全文】
臺灣高等法院高雄分院刑事判決        95年度上訴字第1887號
上  訴  人  臺灣高雄地方法院檢察署檢察官
被      告  乙○○
上列上訴人因被告偽造有價證券等案件，不服臺灣高雄地方法院
95年度訴字第101號中華民國95年8月31日第一審判決（起訴案號
：臺灣地方法院檢察署94年度偵緝字第1706號），提起上訴，本
院判決如下：
    主  文
上訴駁回。
    理  由
一、公訴意旨略以：被告乙○○基於意圖為自己不法所有及行使
    偽造信用卡之概括犯意，於民國93年7 月10日持於不詳時地
    、以不詳方式取得卡號：0000000000000000號之偽造慶豐銀
    行信用卡（真正持卡人為丁○○），分別於該日15時51分許
    至高雄縣鳳山市○○○路139 號「順發3C量販鳳山店」，向
    店員丙○○購買售價新台幣（下同）9,760 元之液晶螢幕1
    個；復於同日17時24分許至屏東縣屏東市○○路52號「順發
    3C量販屏東店」，向店員甲○○購買售價16,481元之數位相
    機1 台，並均交付丙○○、甲○○上開偽造之信用卡刷卡付
    款以行使，並均簽署乙○○本人之姓名於簽帳單上，使丙○○、甲○○陷於錯誤，誤信其係真正信用卡持有人而分別交
    付其所購買之物品並提供服務，足生損害於丁○○、順發3C
    量販店及慶豐銀行，因認被告涉犯刑法第201 條之1 第2 項
    之行使偽造信用卡及同法第339 條第1 項之詐欺取財罪嫌等
    語。
二、按犯罪事實，應依證據認定之，無證據不得認定其犯罪事實
    ；又不能證明被告犯罪者，應諭知無罪之判決，刑事訴訟法
    第154 條第2 項、第301 條第1 項各定有明文；又按刑事訴
    訟法上所謂認定犯罪事實之證據，係指足以認定被告確有犯
    罪行為之積極證據而言，該項證據自須適合於被告犯罪事實
    之認定，始得採為斷罪資料。如未能發現相當證據，或證據
    不足以證明，自不能以推測或擬制之方法，以為裁判之基礎
    。又刑事訴訟上證明之資料，無論其為直接或間接證據，均
    須達於通常一般之人均不致有所懷疑，而得確信其為真實之
    程度，始得據為有罪之認定，若其關於被告是否犯罪之證明
    未能達此程度，而有合理性懷疑之存在，致使無從形成有罪
    之確信，根據「罪證有疑，利於被告」之證據法則，即不得
    遽為不利被告之認定（最高法院29年度上字第3105號、40年
    臺上字第86號、76年臺上字第4986號判例要旨可參）。
三、公訴人認被告乙○○涉犯上開被訴上開等罪嫌，係以告訴人
    即真正持卡人丁○○證述其並未於93年7 月10日持信用卡至
    上述商店消費，該日消費者所持之信用卡係屬偽造，及證人
    丙○○、甲○○證述前往上述商店刷卡購物者係被告，復有
    監視器翻拍照片2 張、簽帳單2 張，及順發3C量販鳳山店銷
    貨明細單、慶豐銀行消費明細表各1 紙為據。然訊據被告否
    認上開被訴等犯行，辯稱：上述案發時、地，伊本人在宜蘭
    參加不動產經紀營業員專業訓練課程，並未於該日持上開偽
    造之信用卡，前往上述二家商店刷卡詐騙等語。
四、證據能力方面：
（一）按被告以外之人於偵查中向檢察官所為陳述，除顯有不可
      信之情況者外，得為證據，刑事訴訟法第159 條之1 第2
      項定有明文。本件證人林佩楨、甲○○、程志祥於偵查中
      具結後證述之陳述，並無證據顯示有何不法取供之情形，
      亦查無證據顯示上開證述有顯不可信之情況，依上開說明
      ，其等於偵查中之證言具有證據能力。
（二）按被告以外之人（包括證人、鑑定人、告訴人、被害人及
      共同被告等）於審判外之陳述雖不符刑事訴訟法第159 條
      之1 至之4 等4 條之規定，而當事人、代理人或辯護人於
      法院調查證據時，知有刑事訴訟法第159 條第1 項不得為
      證據之情形，而未於言詞辯論終結前聲明異議者，視為有
      前項之同意，同法第159 條之5 第2 項定有明文。本件卷
      附之宜蘭縣地政士公會開辦不動產經紀營業員專業訓練班
      報名表及不動產經紀營業員訓練證明書、員警陳榮洲製作
      職務報告，其性質雖屬傳聞證據，且當事人均已知上述證
      據乃傳聞證據，而未於言詞辯論終結前聲明異議，本院審
      酌上開報名表及不動產經紀營業員訓練證明書，於製作時
      並無預見日後將作為證據之偽造動機，其虛偽之可能性較
      小，亦無不當取得之情形，認為以之作為本案之證據亦屬
      適當，是前開報名表及證明書自具有證據能力。
（三）按鑑定人由審判長、受命法官或檢察官就下列之人選任1
      人或數人充之：(一)就鑑定事項有特別知識經驗者。(二)經政
      府機關委任有鑑定職務者；鑑定之經過及其結果，應命鑑
      定人以言詞或書面報告；法院或檢察官得囑託醫院、學校
      或其他相當之機關、團體為鑑定，或審查他人之鑑定，並
      準用第203 條至第206 條之1 規定，刑事訴訟法第198 條
      、第206 條第1 項、第208 條第1 項分別定有明文。本件
      卷附法務部調查局鑑定通知書，係原審委請鑑定，依據上
      開規定，為刑事訴訟法第159 條第1 項規定之例外情形，
      應有證據能力。
五、實體方面：
（一）於上開時、地，確有姓名年籍不詳之成年人持前述卡號之
      偽造慶豐銀行信用卡（真正持卡人為丁○○），先後刷卡
      詐購售價9,760 元之液晶螢幕1 個及售價16,481元之數位
      相機1 台，並均於信用卡簽帳單上簽署「乙○○」署押各
      節，業據證人丙○○、甲○○於偵查及本院證述明確，並
      有簽署「乙○○」署押之信用卡簽帳單2 紙在卷（見警卷
      第28頁、第30頁）。
（二）證人丙○○、甲○○於警詢指認被告刑事檔案照片，另於
      偵查及本院當庭指認，均認被告本人即係於上開時、地，
      持卡購物之人等語（見警卷第18、23頁，偵卷第70頁，本
      院卷第42、47頁）。然查：
   1、按指認之程序需兼顧真實之發現，確保社會正義實現之基
      本目的。證人於審判中雖踐行詰問之程序，仍需綜合證人
      於案發時停留之時間及所處之環境，足資認定其確能對被
      告觀察明白，認知被告行為之內容，且非單以證人之指認
      為被告論罪之唯一依據，方符採證法則（最高法院94年度
      台上字第3307號判決要旨參照）；又我國現行法制雖尚無
      類似「證人指證（認）程序法」，然依法務部及內政部警
      政署於90年5 月、8 月頒布之「法務部對於指認犯罪嫌疑
      人程序要點」、「人犯指認作業要點」及「警察機關實施
      指認犯罪嫌疑人程序要領」規定，於偵查過程中指認犯罪
      行為人，應採取選擇式之真人列隊指認，而非一對一、是
      非式的單一指認；其供選擇指認之數人在外形上不得有重
      大的差異；實施照片指認，不得以單一相片提供指認，並
      避免提供老舊照片指認；指認前應由指認人先陳述嫌疑人
      的特徵、不得對指認人進行誘導或暗示等程序，作為檢警
      偵查人員於指認犯罪行為人所應遵循之規範，以提高案發
      之初所為指認之正確度，並避免發生指認錯誤，造成錯判
      冤獄（最高法院95年度台上字第5707號判決要旨足參）。
   2、證人丙○○、甲○○於警詢並非指認被告本人，而係指認
      被告刑事檔案照片，參以證人各於警詢均係先稱「當時有
      看該男子身分證姓名就是乙○○」（見警卷第18、23頁）
      等語，而卷附被告刑事檔案照片中即已明示照片之人為「
      乙○○」（見警卷第20、25頁），則證人丙○○、甲○○
      是否已有先入為主之印象，即認照片中之人必與其當時所
      看身分證者為同一人，又證人丙○○、甲○○於94年12月
      6 日之偵查庭指認當庭之被告，時間上相距1 年餘，又均
      未提及係依據被指認人之何項特徵憑以指認，且未採取選
      擇式之真人列隊指認，而係一對一之單一指認，則上開指
      認之正確度，尚有存疑之處。
   3、證人丙○○、甲○○於本院審理中雖均陳明渠等指認被告
      係依據被告髮型（禿頭或微禿）之特徵等情，但本件案發
      時間係93年7 月10日，而證人丙○○、甲○○於本院審理
      之95年12月5 日亦隔2 年餘，又現今社會中有上述髮型特
      徵者不在少數，而證人丙○○、甲○○係擔任櫃檯結帳人
      員或店內服務人員，每日接觸之客戶甚多，證人林佩楨、
      甲○○是否僅憑個人主觀上之片面印象，而能於1 、2 年
      餘後，得以指認出當時刷卡之人確係被告。此外，證人丙○○、甲○○上開證詞中均提及有核對嫌犯身分證，其上
      人名即係「乙○○」等語，然證人丙○○、甲○○於本院
      均陳明渠等無法分辨身分證是否偽造（見本院卷第45、49
      頁），則本件倘係非被告之第三人持填載「乙○○」姓名
      之偽造身分證刷卡，證人丙○○、甲○○自亦無從辨認。
   3、上開證人所指嫌犯所簽名之信用卡簽帳單上「乙○○」簽
      名2 枚，經原審囑託法務部調查局鑑定結果，認該簽名與
      被告所親筆簽名之中國信託商業銀行信用卡申請書正卡
      人簽名欄上「乙○○」之簽名，萬通銀行信用卡申請書
      正卡申請人簽名欄上「乙○○」之簽名，郵局印鑑卡申
      請人姓名欄、戶名欄「乙○○」之簽名及被告當庭書寫
      之「乙○○」簽名，經比較其結構佈局、態勢神韻及書寫
      習慣均不相同，有該局95年7 月12日調科貳字第09500306
      430 號鑑定通知書1 份在卷可稽（見原審卷第94-95 頁）
      ，則依前開鑑定結果，難以證明上開時、地，所持卡並在
      簽帳單簽署「乙○○」之人，即係證人丙○○、甲○○所
      稱在簽帳單上簽名之被告。
   4、證人丙○○、甲○○當庭指認被告之證明力，仍存有上開
      不確定性，而經過上開科學鑑定之筆跡簽名又非被告所為
      ，自難遽以證人丙○○、杜昱上開指認證述情節，而為被
      告不利之認定。
（三）被告於93年7 月10日8 時30分起至17時30分止，至宜蘭市
      參加宜蘭縣地政不動產經紀營業員專業訓練課程，被告係
      全程參與，而領得不動產經紀營業員專業訓練證明書等情
      ，業據證人程志祥於偵查具結證述明確（見偵卷第53頁）
      ，復有宜蘭縣地政士公會開辦不動產經紀營業員專業訓練
      班報名表及不動產經紀營業員訓練證明書各1 份在卷（見
      偵卷第18、21頁），參以被告及證人程志祥所陳上開訓練
      課程均屬多人可共見共聞之場合，若非確有此事，證人程
      志祥理應不致甘冒偽證之罰則，故為有利被告之偽證。則
      被告既於案發當日即93年7 月10日8 時30分起至17時30分
      止，於宜蘭參加不動產經紀營業員專業訓練課程，其豈可
      能於該日15時51分許，南下前往高屏地區之前述二家商場
      以偽造信用卡購物。
（四）本件嫌犯於上述二家商店購物刷卡時之店內監視畫面，於
      案發報警後，僅由警員以數位相機翻拍，並無拷貝影像，
      又二家商店之監視錄影帶，均未建檔保存等情，業據承辦
      員警陳榮洲製作職務報告陳報原審在卷（見原審卷第86頁
      ），又警卷所附之翻拍相片二張均屬同一家商店即屏東店
      內監視畫面，業據證人甲○○於本院證述明確（見本院卷
      第44頁），雖翻拍照片中男子面貌與被告本人相似，但本
      件缺乏原始監視影帶內容，以供本院再予鑑定比對，而社
      會上容貌類似之人，亦不乏少見，自無從僅以上開翻拍照
      片，遽認被告即係照片中人。何況，衡諸一般客觀常情及
      經驗法則，若以持偽造信用卡刷卡消費者，為避免遭他人
      查緝，鮮有以自己真實姓名簽於信用卡背面，並於簽帳單
      上簽上與信用卡背面簽名相同之自己姓名者，倘本案果真
      係被告持偽造之信用卡前往上述商店刷卡購物，被告豈有
      甘冒遭查獲之風險，逕於信用卡背面及上開簽帳單上，親
      簽自己姓名之理。
六、綜上所述，依現存之證據資料，尚無證明被告有何被訴行使
    偽造信用卡及詐欺等犯行，起訴所認被告犯罪所憑之證據，
    尚無從說服本院達於通常一般之人均不致有所懷疑，而得確
    信其為真實之程度，即難據以為被告不利認定。此外，復查
    無其他積極證據足資證明被告有何被訴犯行，原審因而以不
    能證明被告犯罪，而為被告無罪之諭知，核無違誤；檢察官
    上訴意旨略以：「上開筆跡鑑定僅供參考，證人指認有其真
    實性，又自翻拍照片觀之，被告與照片中男子身形神似，本
    件犯罪行為人確為被告」等語，指摘原判決不當，為無理由
    （均如前述），應予駁回。
據上論斷，應依刑事訴訟法第368 條，判決如主文。
本案經檢察官張其主到庭執行職務。
中    華    民    國    95    年    12    月    19    日
                  刑事第一庭    審判長法  官  郭雅美
                                      法  官  莊崑山
                                      法  官  張意聰
以上正本證明與原本無異。
如不服本判決應於收受本判決後10日內向本院提出上訴書狀，其
未敘述上訴理由者，並得於提起上訴後10日內向本院補提理由書
狀（均須按他造當事人之人數附繕本）「切勿逕送上級法院」。
中    華    民    國    95    年    12    月    19    日
                                      書記官  呂素珍


司法院資訊處製作；財團法人民間司法改革基金會備份。
